【裁判字號】    92,易,123
【裁判日期】    921126
【裁判案由】    動產擔保交易法
【裁判全文】
臺灣臺北地方法院刑事判決                          九十二年度易字第一二三號
    公  訴  人  臺灣臺北地方法院檢察署檢察官
    被      告  己○○  男  四.
    選任辯護人  林凱倫律師
右列被告因違反動產擔保交易法案件，經檢察官聲請簡易判決處刑（九十年度偵緝字
第五二五號），經本院改以通常程序審理，判決如左：
    主  文
己○○共同動產擔保交易之債務人，意圖不法之利益，將標的物遷移，致生損害於債
權人，處有期徒刑陸月，如易科罰金，以佰元折算壹日。
    事  實
一、己○○與真實姓名不詳自稱「壬○○」之成年男子，二人基於犯意之聯絡，於民
    國八十五年一月三十一日，在臺北市中山區○○○路○段八四巷一號十二樓，由
    己○○出面以動產擔保交易法所規定之附條件買賣方式，向奇異資融股份有限公
    司（下稱奇異公司）購買車號ＣＨ—九○八三號之自用小客車一輛，並簽訂附條
    件買賣契約書，為動產擔保交易之債務人，於契約書中約定：總價金新台幣（下
    同）三百六十七萬五千三百十六元，分三十六期給付，以一個月為一期，除頭期
    款一百三十萬元外，餘自八十五年二月二十七日起至八十八年一月二十七日止，
    每期付款金額為六萬五千九百八十一元，並先行依各分期付款期限開立以穆欣國
    際有限公司為發票人，中國國際商業銀行中山分行為付款人，帳號為00000
    00000號之支票為還款工具，且約定買賣標的物即前開車輛存放地點為臺北
    市○○區○○路五七巷十號，在價金未付清之前，標的物所有權仍屬於出賣人所
    有，己○○僅得依約占有、使用，不得任意遷移、出賣、出質、移轉、抵押或為
    其他處分，而於八十五年二月七日完成動產擔保抵押登記。詎己○○在取得標的
    物之後隨即將該標的物交由「壬○○」處理，自約定處所遷移他處不明，其逃匿
    不知去向，又拒不付款，於同年二月二十七日前述支票亦經列為拒絕往來戶，而
    意圖為自己不法之利益，致奇異公司追索無著而受有損害。
二、案經奇異公司訴請臺灣士林地方法院檢察署呈請臺灣高等法院檢察署令轉臺灣臺
    北地方法院檢察署檢察官偵查後，聲請簡易判決處刑，由本院改以通常程序審理
    。
    理  由
一、訊據被告己○○就於前揭時地與奇異公司簽訂附條件買賣契約購買車號ＣＨ—九
    ○八三號自用小客車，而車輛於八十五年四月間即典當於當鋪等事實，於本院調
    查、審理時均坦承不諱，惟仍矢口否認有何違反動產擔保交易法之犯行，辯稱：
    當初簽訂契約係因公司會計戊○○在外欠帳，要求伊至地下錢莊借款，後因無法
    償還，地下錢莊「壬○○」即脅迫公司名義買車、簽立切結書以抵償債務，車輛
    購買後即為「壬○○」取走，故實際典當人並非伊，簽約也非自由意識、並未簽
    發支付頭期款之票據云云。辯護人辯護稱：動產擔保交易標的之汽車為一交通工
    具，供吾人日常生活代步之用，本具移動性，恆隨使用者生活領域變動而異其使
    用範圍，凡以附條件買賣方式購車者，莫不以該車為交通工具而於價款付清前駕
    駛占有該車為目的，原難限制標的物之車輛固定應放置地點以認定是將標的物遷
    移云云。經查：
  (一)被告於前揭時地與告訴人奇異公司簽訂附條件買賣契約書，約定前述分期付款方
    式、交付車輛後，即未繳付其餘之分期付款，車輛即遭移置他處、遍尋無著，迄
    起訴後始經尋獲等事實，除據告訴代理人丙○○、甲○○及庚○○指訴歷歷外，
    且有證人辛○○證述明確，並有附條件買賣契約書、臺北市監理處動產擔保交易
    登記證明書、支票及退票理由單（見士林地檢署八十五年度偵字第三○八四號卷
    第四至七頁）、分期付款購車核准書、申請書、奇異公司催收記錄明細表在卷可
    稽。又前開車輛八十五年一月三十一日係己○○簽章領牌、八十五年五月三十一
    日臺灣臺南地方法院自翁武進處點交奇異公司取回、於八十五年七月十五日辦理
    過戶至高雄翁武進等情，業經本院調取臺灣臺南地方法院八十五年度執字第五○
    九九號執行卷宗查閱屬實，有該影印卷宗附卷足參，另有交通部公路總局臺北區
    監理所基隆監理站九十二年七月二十一日北監基字第○九二○○○六二六四號函
    、高雄監理所九十二年七月二十四日高監車字第○九二○○三四七一二號函及附
    件車籍資料、臺北市監理處九十二年七月二十八日北市監三字第○九二六二二七
    二九○○號函及附件在卷可憑。前開事實堪以認定。
  (二)被告雖辯稱：係遭他人逼迫簽訂契約、並未取得車輛云云。
    1.被告自稱遭人脅迫乙節，初供稱：車輛為戊○○與另一位不詳姓名男子買的，
      並不知情，但合約是伊簽立的，但支票為戊○○開立，契約由戊○○保管，後
      來有取消，並沒有看過、使用過車輛（見台灣士林地方法院檢察署八十五年度
      偵字第八三八九號卷第六頁背面）；後改稱：簽約均未經手，穆欣公司在八十
      四年十一月間就停止營業，契約書並非伊所簽，乙○○為朋友，但辛○○根本
      不認識，並不知有買車子（見台灣台北地方法院檢察署八十八年度偵緝字第四
      三○號卷第九頁背面、九十年度偵緝字第五二五號卷第二二頁）；後又稱：公
      司會計戊○○積欠地下錢莊大批債款，致壬○○到公司脅迫、恐嚇以公司名義
      買車以抵償債務，故簽立買賣契約，並未實際取得車輛（見本院九十二年六月
      二十四日筆錄第五頁）；再更供稱：契約為伊親簽，約八十四年間戊○○拿支
      票來調錢，時間到沒還，叫伊拿公司票給他幫忙調現，戊○○與一位蘇先生一
      起在公司脅迫伊向車行買車，因戊○○將公司票拿去地下錢莊、黑道借錢，之
      前因生病故腦袋記不清楚。支票為戊○○開好，要求伊蓋章，車子為蘇先生牽
      走，揚言如不從將殺人，但不知蘇先生確實年籍。頭期款何人出的，並不知情
      （見九十年度偵緝字第五二五號卷第三五頁）；是被告就因何買車、何人簽訂
      契約、何人欠款、如何遭脅迫等情，前後供述矛盾，實為可議；
    2.惟被告亦自承於本件事發後、脫離他人威脅後迄今七年間，均無任何報案、請
      求員警協助等情，此與一般人遭他人脅迫後之驚恐、尋警之情，大相逕庭；且
      證人即前開契約連帶保證人辛○○亦證稱：簽約現場並無特殊遭脅迫之印象等
      語（見本院九十二年十月二十日筆錄），證人即前開契約連帶保證人乙○○則
      證稱：簽契約約時己○○均在場，己○○就買車之前後並無特殊經他人脅迫、
      黑道恐嚇之意思表示，係事後簽切結書時伊自己覺得不對，才有被脅迫之感覺
      等語（見本院九十二年十月二十日筆錄），而經本院就八十五年一月至三月間
      是否曾有證人乙○○、相關人戊○○至警局報案曾遭恐嚇切結乙事函詢臺北市
      政府警察局中山分局，業經該局覆稱：查詢內政部警政署刑案報（案）處理系
      統並未發現報案紀錄等語，有該局九十二年十一月六日北市警中分刑字第○九
      二六五四二○○○○號函及附件在卷可佐；是均無證據可認被告於「簽約時」
      有何意思不自由之情，被告所辯，委無足採。
  (三)辯護人雖以：契約標的物為汽車，本無固定放置處所，故其「遷移」並無違法之
    處云云。然被告將前開車輛除一般正常之移動處所使用外，另積極逃匿、遷移居
    常聯絡方式尋得，其「遷移」致他人無法尋得之不法意圖甚明。故辯護人所述亦
    不足採。
  (四)綜上所述，本件事證明確，被告犯行洵堪認定，應予依法論科。
  (五)至檢察官認被告於八十五年間，將ＣＨ九○八三號自用小客車典當當鋪一節，經
    被告堅決否認，尚乏證據證明係被告所為，僅能證明被告有遷移之事實，尚不能
    證明被告有典當車輛之行為，併此敘明。
二、核被告所為，係犯動產擔保交易法第三十八條之罪。被告與自稱「壬○○」之成
    年男子共同犯罪，彼此間有犯意聯絡及行為分擔，均為共同正犯。爰審酌被告之
    犯罪之動機、目的、素行、智識程度、犯罪所生之損害及犯後逃匿之態度等一切
    情狀，量處如主文所示之刑。又被告行為後之九十年一月十日刑法第四十一條關
    於易科罰金之規定，已經總統公布修正，將得易科罰金之適用範圍擴大為最重本
    刑五年以下有期徒刑之罪，此一修正對於被告並無不利，依刑法第二條第一項前
    段之規定，本案自應適用裁判時之新法諭知易科罰金之折算標準如主文所示。
據上論斷，應依刑事訴訟法第四百五十二條、第二百九十九條第一項前段，動產擔保
交易法第三十八條，刑法第二條第一項前段、第十一條前段、第二十八條、第四十一
條第一項前段，罰金罰鍰提高標準條例第一條前段、第二條，判決如主文。
本案經檢察官丁○○到庭執行職務
中      華      民      國    九十二    年     十一     月    二十六    日
                                臺灣臺北地方法院刑事第六庭
                                    審判長法  官  李英勇
                                          法  官  曾正龍
                                          法  官  郭惠玲
如不服本判決，應於判決送達後十日內，向本院提出上訴狀。
右正本證明與原本無異。
                                          書記官  鄭雅文
中      華      民      國    九十二    年     十二     月      三      日
附錄本案論罪科刑法條全文：
動產擔保交易法第三十八條
動產擔保交易之債務人，意圖不法之利益，將標的物遷移、出賣、出質、移轉、抵押
或為其他處分，致生損害於債權人者，處三年以下有期徒刑、拘役或科或併科六千元
以下之罰金。


司法院資訊處製作；財團法人民間司法改革基金會備份。
